【裁判字號】    91,上更(一),203
【裁判日期】    920821
【裁判案由】    違反商業會計法等
【裁判全文】
臺灣高等法院高雄分院刑事判決          九十一年度上更(一)字第二三號
    上  訴  人
    即  被  告  乙○○
    選任辯護人  張啟富律師
右上訴人因違反商業會計法等案件，不服臺灣高雄地方法院八十六年度易緝字第三四
九號中華民國八十八年五月十九日第一審判決（起訴案號：臺灣高雄地方法院檢察署
八十五年度偵字第四一八五號），提起上訴，經判決後，由最高法院發回更審，本院
判決如左：
      主      文
原判決撤銷。
乙○○連續商業負責人，以明知為不實之事項，而填製會計憑證，累犯，處有期徒刑
陸月，如易科罰金，以佰元折算壹日。
      事      實
一、乙○○曾於民國八十年間因犯偽造文書罪，經原審判處有期徒刑六月確定，並於
    八十一年五月二日執行完畢，猶不知悔改，係設於高雄市○○區○○街一一九號
    良旗建設股份有限甲司（下稱良旗甲司）之實際負責人，明知該甲司與慈信營造
    有限甲司、通正營造有限甲司、聯統股份有限甲司、東鼎營造有限甲司、明儒土
    木包工業、章玉工程有限甲司之間並無實際交易行為，為幫助他人逃漏稅捐，基
    於概括之犯意，自八十二年八月一日起至同年十二月間止，連續多次利用該甲司
    不知情之不詳姓名會計人員在上址，以良旗甲司之名義填製買受人、品名、數量
    、金額均不實之會計憑證統一發票共計十六張（詳如附表一明細表所載），行使
    交付予慈信營造有限甲司、通正營造有限甲司、聯統股份有限甲司、東鼎營造有
    限甲司、明儒土木包工業、章玉工程有限甲司，銷售金額共計新台幣（下同）一
    千二百十八萬元，供各該甲司利用上開取得之統一發票分別向花蓮縣稅捐稽徵處
    及高雄市稅捐稽徵處虛報進項稅額，增進各該甲司之成本，減少所得，以此不正
    方法幫助納稅義務人逃漏營利事業所得稅計二百九十萬元，關於幫助慈信營造有
    限甲司等六家甲司逃漏營利事業所得稅之金額分別，詳如附表二所載。嗣於八十
    三年十月四日經高雄市稅捐稽徵處稽核科查覺交易異常，並向花蓮縣稅捐稽徵處
    申請調檔查核，始悉上情。
二、案經臺灣高等法院高雄分院移送台灣高雄地方法院檢察署檢察官偵查起訴。
      理      由
一、訊據上訴人即被告乙○○固坦承伊為良旗甲司實際負責人，惟矢口否認右開違反
    稅捐稽徵法等犯行，辯稱：良旗甲司有交易才會開立統一發票，且發票均是高仁
    宗即高億周所開的，伊對簽發統一發票之事宜均未參與，亦不知情云云。
二、經查：
  (一)被告張保達係良旗甲司實際負責人，良旗甲司於八十二年八月至十二月間，確有
    以出售鋼筋、鐵材、板模等貨品為由，開立統一發票予慈信營造有限甲司、聯統
    營造股份有限甲司、東鼎營造有限甲司、明儒土木包工業、章玉工程有限甲司資
    為進貨憑證，銷售金額共計一千一百六十萬元，所減少之營利事業所得稅額計二
    百九十萬元等事實，有良旗甲司執照、變更登記事項卡、股東名冊、財政部財稅
    資料中心函附良旗甲司統一發票查核清單資料一份、統一發票影本九張等附於原
    審法院八十四年度易字第一九一○號案卷，並經本院前審調閱該案卷核閱無訛。
    並有高雄市稅捐稽徵處八十八年十一月十九日高市稽核字第八七三九八號函及所
    附之談話筆錄、統一發票影本、該處九十一年七月十日高市稽核字第０九一００
    六五三三八號函及所附幫助慈信營造有限甲司等六家甲司逃漏八十二年營利事業
    所得稅明細表在卷可稽（見本院上訴審卷第一０八至一三０頁、本院卷第四六、
    四七頁）。
  (二)良旗甲司銷售慈信營造有限甲司、通正營造有限甲司、聯統股份有限甲司、東鼎
    營造有限甲司、明儒土木包工業、章玉工程有限甲司等六家甲司鋼筋、模板、鐵
    材，銷售金額共一千一百六十萬元，被告乙○○迄今猶無法提出良旗甲司購買鋼
    筋、模板、鐵材之進項資料，且上開六家甲司行號，除章玉工程有限甲司設於高
    雄市外，其餘五家均設在花蓮縣，負責人亦不相同，竟共同使用案外人陳月梅設
    於花蓮縣花蓮市第一信用合作社○二四二─八五八─八帳號之帳戶以現金支出貨
    款，且前開十二筆交易，金額均甚龐大，慈信營造有限甲司、通正營造有限甲司
    、聯統股份有限甲司、東鼎營造有限甲司、明儒土木包工業等均遠在花蓮縣花蓮
    市，購買鋼筋、模板、鐵材之售價（含運費）竟比在花蓮市同行之價格為低，此
    有花蓮縣花蓮市第一信用合作社八十四年四月十五日花一信儲字第二號函附之○
    二四二─八五八─八帳號往來明細表、高雄市稅捐稽徵處八十四年十月二日（八
    四）高市稽核字第○六四四四七號函、高雄市稅捐稽徵處苓雅分處八十三年三月
    二十一日高市稽苓字第九○四八號等附於原審法院八十四年度易字第一九一○號
    卷（第十八頁至三十二頁，第一○五、一○六頁），並據證人即高雄市稅捐稽徵
    處稅務員金立莉於偵訊中結證明確（八十五年五月十八日檢察官偵訊筆錄），又
    章玉工程有限甲司並未向良旗甲司購買本件模板等貨物，亦據該甲司負責人陳劉
    合之子陳德水於高雄市稅捐稽徵處稽核科訪談時供述屬實，被告乙○○辯稱：發
    票均由該甲司員工「高仁宗」或「高億周」所交付云云，惟被告乙○○自陳「高
    億周」或「高仁宗」為其甲司業務經理，卻無法提供「高仁宗」、「高億周」之
    正確年籍、住址，以供查證，且經原審法院向台北市政府警察局、台北縣警察局
    調閱「高仁宗」、「高億周」之口卡片，亦均無法查得被告乙○○所指「高仁宗
    」其人。又查卷附之「高億周」之名片影本一張，該名片印有其行動電話「00
    0000000」暨呼叫器號碼「000000000」，並另載有另一電話號
    碼「000000000」等情，經本院向中華電信股份有限甲司函查結果，該
    「000000000」呼叫器於八十一年十二月卅日至八十六年六月十六日間
    之租用人為張秀緞，籍設台北市○○街一七０巷二樓，至於（０七）00000
    00電話號碼則為空號，高雄縣市地區並未開放五０六局號等情，有該甲司台灣
    南區電信分甲司九十二年六月六日南行一字第九二Ｃ八二００三五四號函在卷可
    考。又該「000000000」行動電話，已昇碼為「0000000000
    」，該租用人為邱秀麗，籍設台北縣三重市○○街三七巷二號五樓，有中華電信
    高雄營業處九十二年六月三日第一二０號簡便行表在卷可稽，而張秀麗並不認識
    高億周之人，亦未曾將上開行動電話借予高億周使用，且該行動電話係其夫林勝
    任開設水果行所使用，可能是名片外流，遭人使用等情，又據證人邱秀麗於本院
    調查中證實無誤（見本院九十二年七月二日訊問筆錄）。由上可知，上開高億周
    名片上所印之上開之住處電話號碼，行動電話及呼叫器電話號碼，均屬虛列，且
    「高億周」或「高仁宗」之名亦屬虛假並無具人，應無疑義。被告雖又辯稱：因
    我們是買較便宜的東西，對方沒開發票給我們云云，惟被告既與該出售鋼筋、模
    板、鐵材之人有大筆金額之交易，竟未能提供對方（出售鋼筋、模板、鐵材予良
    旗甲司之人）之年籍、資料以供查證，僅供稱「鋼筋、模板向誰買的，我也記不
    清楚」（見八十四年度易字第一九一０號卷第五三頁反面）云云，顯與常情有違
    。又經法院問其「甲司如何有鋼筋、模板出售」一節，據其答稱：「良旗甲司本
    來要在太麻里蓋飯店而購買鋼筋、模板」「太麻里的飯店只有買土地，尚未申請
    建照」云云（見同上卷第五三頁反面），按如需蓋飯店或其他建物，均需備妥建
    築圖，申請建照後，始能依建築設計圖之內容，購買材料建築，或委託土木業者
    建築，此為一般之常情，乃被告竟稱良旗甲司於尚未申請建照，不知鋼筋之規格
    ，所需鋼筋、模板之數量之前，即大肆購買鋼筋、模板備用，任令資金閒置，事
    後才又轉售他人，顯然不可思議而與常情不符。
  (三)被告雖又辯稱發票均是高億周負責，被告均未參與其事均不知情云云，然查證人
    莊正雄於其被訴違反稽捐稽徵法案件中（高雄地院八十四年度易字第一九一０號
    ）陳稱：「良旗甲司當時由我妹婿乙○○負責經營。」（見該卷第四十二頁），
    被告乙○○亦自承：「我是實際經營者，因我對建設甲司經營較內行」「良旗甲
    司購買鋼筋、模板，因當初買的很便宜：：：」「後來這些鋼筋、板模是甲司業
    務經理高仁宗去賣的，賣的錢歸甲司：：：」（見同上卷宗第五三、五四頁），
    則被告既購買鋼筋、模板一事後所賣之錢亦交由甲司處理，顯見被告知情而參與
    其事，其所辯不知情云云，自不足採。
  (四)證人陳月梅證稱：「我們有向良旗甲司購買鋼筋、水泥材料」「我先生是李明賢
    ，他開設明儒土木包工業。」證人李明賢證稱：「我是慈信、通正、聯統甲司的
    下包廠商，所以把發票交給他們甲司。」「我有買這些發票上記載之東西。」「
    因我不善理財，錢都由我太太（陳月梅）處理。」云云，並提出買賣合約書、估
    價單、支出傳票等證明有交易之行為，惟此與本院前開論斷不符，均顯係為避免
    其本身涉犯逃漏稅捐之罪責，所為護被告之詞，均不足採信。另被告雖有於八
    十二年八月份至八十二年十二月份申報營業稅及統一發票，有高雄市稅捐稽徵處
    苓雅分處函造之申報書及統一發票明細表八份附於本院卷內可稽，但此僅係良旗
    甲司向稅捐機關申報之資料，係由良旗甲司自行申報，不能因此認定良旗甲司確
    有上開銷售鋼筋、模板、鐵材之事實，自不足為被告有利認定之依據。
  (五)卷查證人張燕笑於第一審證稱：「（你是否知道良旗甲司有買（賣）一批鋼筋、
    板模﹖）我不知道，但我知道良旗甲司由高仁宗負責採買」、「發票均由高仁宗
    拿進拿出」等語（見一審卷第七十三頁正反面）。證人即曾任職良旗甲司前任會
    計人員謝淑芬在第一審亦證稱：「（發票誰在開﹖）是高億周在開，由他自己拿
    發票及發票章自已開發票」等語（見一審卷第九十三頁反面）。嗣於本院前審亦
    證稱：「（你領完後由誰開發票﹖）由我們甲司高經理（指高仁宗或高億周）開
    發票」、「（甲司有幾個會計﹖）只有我一人：：：而高經理大都在工地，很少
    在甲司裏，張進保是董事長，他有時跑工地，有時在甲司，張進保沒有開過發票
    」等語（見一審卷第九十三頁反面、本院前審卷第七十三頁）。惟查證人張燕笑
    並未在良旗甲司上班，對於良旗甲司之情形並不清楚等情，已據其於本院調查證
    述無訛（見本院九十二年一月二十九日訊問筆錄），則證人張燕笑於原審上開證
    詞，與常情不合，自難採為有利於被告之認定。至於證人謝淑芬與被告有僱用關
    係，其證詞亦難免偏頗被告，而不足取，尚難採為有利於被告之認定。
  (六)另東鼎營造有限甲司池上地區工程聯絡人魏垣榮在高雄市稅捐稽徵處八十三年五
    月三日訪談時雖陳稱：伊甲司確有向良旗甲司業務經理高億周購買鋼筋及模板等
    建材，而收取該甲司發票，貨款已付給高億周本人等語（見本院前審卷第一二一
    頁）。另章玉甲司負責人之子陳德水在高雄市稅捐稽徵處訪談及第一審訊問時均
    陳稱：伊甲司有透過友人張慶陽（揚）之介紹，向良旗甲司購買鋼筋及模板等建
    材，並取得該甲司統一發票等語（見一審卷第九十二頁反面、本院前審卷第一一
    三頁）。惟查東鼎營造甲司及章玉甲司本身均涉嫌逃漏稅捐，而證人魏垣榮係東
    鼎營造甲司之受僱人，證人陳德水於係章玉甲司負責人之子，其等之證詞顯為避
    免東鼎、章玉甲司涉及逃漏稅捐，所為護被告之詞，均難採為有利於被告之認
    定。
  (七)綜上所述，被告乙○○係良旗甲司實際負責人，親領統一發票使用，並指示該甲
    司不知情之會計簽發會計憑證統一發票，幫助他人逃漏稅捐之犯行，堪以認定，
    其前開所辯，顯係事後卸責之詞，自無可採，本案罪證已臻明確，犯行洵堪認定
    。
三、按稅捐稽徵法第四十三條第一項係對於逃漏稅捐之幫助行為，特設專條獨立處罰
    之規定，而所謂之幫助係犯罪之特別構成要件，有別於刑法上之幫助犯，而非逃
    漏稅捐之從犯。被告乙○○指示良旗甲司不知情之會計人員，虛開不實之會計憑
    證統一發票，幫助他人逃漏稅捐，足生損害稅捐稽徵機關課稅之正確性及甲信性
    ，核其所為係犯稅捐稽徵法第四十三條第一項幫助逃漏稅捐罪、修正前商業會計
    法第六十六條第一款填製不實會計憑證罪（被告乙○○行為後商業會計法於八十
    四年五月十九日修正甲布，茲依刑法第二條第一項但書規定比較新舊法結果，應
    適用較有利於被告之修正前商業會計法第六十六條第一款規定）。又按修正前商
    業會計法第六十六條第一款明知為不實之事項，而填載會計憑證或記入帳冊罪，
    原即含有業務上登載不實之本質，自不應再論以刑法第二百十六條、第二百十五
    條之行使業務登載不實文書罪。又被告乙○○利用良旗甲司不知情之會計簽發不
    實之統一發票，係間接正犯。被告乙○○多次幫助納稅義務人逃漏稅捐、多次填
    製不實會計憑證之犯行，均時間緊接，手法相同，反覆為之，所犯又係構成要件
    相同之罪名，顯係基於概括之犯意為之，為連續犯，均應依法論以一罪，並加重
    其刑。又被告所犯上開三罪間，有方法結果之牽連關係，應從一重論以連續填製
    不實會計憑證罪。查，被告乙○○曾於八十年間因犯偽造文書罪，經原審法院判
    處有期徒刑六月確定，並於八十一年五月二日執行完畢之事實，有本院被告全國
    前案紀錄表在卷可稽，其於五年以內再犯本件有期徒刑以上之罪，為累犯，依刑
    法第四十七條規定遞加重其刑。甲訴人雖未就被告所犯修正前商業會計法第六十
    六條第一款之填製不實會計憑證罪起訴，此部分與前開甲訴人起訴並經論罪部分
    有牽連犯之裁判上一罪關係，自為起訴效力所及，本院自得一併審理。又甲訴人
    起訴雖認被告所為係幫助逃漏營業稅四十七萬元云云，惟查被告係以不實之會計
    憑證交付慈信營造有限甲司等甲司，供各該甲司虛報進項稅額，增進各該甲司之
    成本，減少所得，已如前述，其本身並無營業行為，而營業稅之納稅義務人係銷
    售貨物之營業人，營業稅法第二條定有明文，其由各該甲司充做進項憑證，係以
    各該甲司為買受人，則各該甲司亦非屬本件購買鋼筋、模板、鐵材交易行為之納
    稅義務人，自無逃漏營業稅之可言，被告亦無幫助逃漏營業稅之情形，應認被告
    係幫助各該甲司逃漏營利事業所得稅，而非幫助逃漏營業稅，甲訴人此部分起訴
    尚有未洽，應予更正，併予明。
四、原審予以被告論科，固非無見，惟查：(一)被告填製不實之統一發票共計十六張，
    銷售金額共計一千一百六十萬元如附表一所示，而原判決認係十二張統一發票，
    銷售金額為九百四十萬元，自有未合。(二)又被告所為係幫助逃漏營利事業所得稅
    ，詳如前述，原判決認係幫助逃漏營業稅，亦有未洽。(三)按修正前商業會計法第
    六十六條第一項明知為不實之事項，而填載會計憑證或記入帳冊罪，原即含有業
    務上登載不實之本質，自不應再論以刑法第二百十六條、第二百十五條之行使業
    務上登載不實文書罪。原判決認被告另涉犯行使業務上登載不實文書罪，自有適
    用法則不當之違失。被告上訴意旨，仍執前詞，否認犯罪，指摘原判決不當，雖
    無理由，但原判決既有上開可議之處，自仍應由本院將原判決撤銷改判。爰審酌
    被告填製不實統一發票，幫助他人逃漏稅捐，影響國家稅收及賦稅甲平等一切情
    狀，量處有期徒刑六月，並諭知如易科罰金，以三百元折算一日。又被告行為後
    ，刑法第四十一條業務九十年一月十日修正甲布，並於同年月十二日生效，依刑
    法第二條第一項前段之規定，自應適用裁判時法即修正後刑法第四十一條第一項
    ，諭知易科罰金之折算標準。
據上論斷，應依刑事訴訟法第三百六十九條第一項前段、第三百六十四條、第二百九
十九條第一項前段，修正前商業會計法第六十六條第一款、稅捐稽徵法第四十三條第
一項、刑法第二條第一項、第十一條前段、第五十六條、第五十五條、第四十七條、
修正後第四十一條第一項，罰金罰鍰提高標準條例第二條，判決如主文。
本案經檢察官方娜蓉到庭執行職務。
中    華    民    國     九十二     年       八       月     二十一     日
                              臺灣高等法院高雄分院刑事第三庭
                                  審判長法官  周賢銳
                                        法官  黃建榮
                                        法官  謝宏宗
右正本證明與原本無異。
如不服本判決應於收受本判決後十日內向本院提出上訴書狀，其未述上訴理由者，
並得於提起上訴後十日內向本院補提理由書狀（均須按他造當事人之人數附繕本)「
切勿逕送上級法院」。
                                      書記官  賴梅琴
中    華    民    國     九十二     年       八       月     二十五     日
附錄：本判決論罪科刑法條：
修正前商業會計法第六十六條第一款：
商業負責人，主辦及經辦會計人員，有左列各款情事之一者，處五年以下有期徒刑、
拘役或一萬元以下罰金：
一、以明知為不實之事項而填製會計憑證或記入帳冊者。
二、故意使應保存之會計憑證、帳薄報表滅失毀損者。
三、意圖不法之利益，而變造會計憑證、帳薄報表內容或撕毀其頁數者。
稅捐稽徵法第四十三條第一項
教唆或幫助犯第四十一條或第四十二條之罪者，處三年以下有期徒刑、拘役、或科新
臺幣六萬元以下罰金。
附表：良旗甲司開立不實統一發票明細表
┌──┬──────────┬────┬──────────┬──────────┬───────┬──┐
│編號│ 買  受  人  名  稱 │發票日期│發    票    號    碼│發 票 金 額(銷售額) │營  業  稅  額│備註│
├──┼──────────┼────┼──────────┼──────────┼───────┼──┤
│ 一 │章玉工程有限甲司    │、８  │ＳＵ00000000│一、０００、０００元│五０、０００元│    │
├──┼──────────┼────┼──────────┼──────────┼───────┼──┤
│ 二 │章玉工程有限甲司    │、８  │ＳＵ00000000│一、０００、０００元│五０、０００元│    │
├──┼──────────┼────┼──────────┼──────────┼───────┼──┤
│ 三 │慈信營造有限甲司    │、９  │ＴＡ00000000│    二００、０００元│一０、０００元│    │
├──┼──────────┼────┼──────────┼──────────┼───────┼──┤
│ 四 │慈信營造有限甲司    │、９  │ＴＡ00000000│    三００、０００元│一五、０００元│    │
├──┼──────────┼────┼──────────┼──────────┼───────┼──┤
│ 五 │東鼎營造有限甲司    │、９  │ＴＡ00000000│一、０００、０００元│五０、０００元│    │
├──┼──────────┼────┼──────────┼──────────┼───────┼──┤
│ 六 │東鼎營造有限甲司    │、９  │ＴＡ00000000│    九００、０００元│四五、０００元│    │
├──┼──────────┼────┼──────────┼──────────┼───────┼──┤
│ 七 │東鼎營造有限甲司    │、１０  │ＴＧ00000000│一、０００、０００元│五０、０００元│    │
├──┼──────────┼────┼──────────┼──────────┼───────┼──┤
│ 八 │東鼎營造有限甲司    │、１０  │ＴＧ00000000│    五００、０００元│二五、０００元│    │
├──┼──────────┼────┼──────────┼──────────┼───────┼──┤
│ 九 │東鼎營造有限甲司    │、１０  │ＴＧ00000000│    九００、０００元│四五、０００元│    │
├──┼──────────┼────┼──────────┼──────────┼───────┼──┤
│ 十 │東鼎營造有限甲司    │、  │ＴＮ00000000│    四００、０００元│二０、０００元│    │
├──┼──────────┼────┼──────────┼──────────┼───────┼──┤
│十一│明儒土木包工業      │、  │ＴＮ00000000│    三五０、０００元│一七、五００元│    │
├──┼──────────┼────┼──────────┼──────────┼───────┼──┤
│十二│明儒土木包工業      │、  │ＴＮ00000000│    五五０、０００元│二七、五００元│    │
├──┼──────────┼────┼──────────┼──────────┼───────┼──┤
│十三│通正營造有限甲司    │、  │ＴＮ00000000│一、一００、０００元│五五、０００元│    │
├──┼──────────┼────┼──────────┼──────────┼───────┼──┤
│十四│聯統營造股份有限甲司│、  │ＴＵ00000000│    四００、０００元│二０、０００元│    │
├──┼──────────┼────┼──────────┼──────────┼───────┼──┤
│十五│聯統營造股份有限甲司│、  │ＴＵ00000000│一、八００、０００元│九０、０００元│    │
├──┼──────────┼────┼──────────┼──────────┼───────┼──┤
│十六│聯統營造股份有限甲司│、  │ＴＵ00000000│    二００、０００元│一０、０００元│    │
├──┴──────────┴────┴──────────┴──────────┴───────┴──┤
│合計共十六筆，不實發票金額共一二、一八０、０００元（包括營業稅）                                      │
└───────────────────────────────────────────────────┘


司法院資訊處製作；財團法人民間司法改革基金會備份。
